【裁判字號】    99,交上易,606
【裁判日期】    990722
【裁判案由】    業務過失傷害
【裁判全文】
臺灣高等法院臺中分院刑事判決       99年度交上易字第606號
上  訴  人  臺灣臺中地方法院檢察署檢察官
上  訴  人
即  被  告  丙○○
選任辯護人  陳榮輝律師
被      告  甲○○
上列上訴人因被告業務過失傷害案件，不服臺灣臺中地方法院98
年度交易字第656號中華民國99年3月15日第一審判決（起訴案號
：臺灣臺中地方法院檢察署98年度調偵字第295 號），提起上訴
，本院判決如下：
    主  文
上訴駁回。
    事  實
一、丙○○考領有職業大客車駕駛執照，受僱於統聯汽車客運股
    份有限公司（下稱統聯公司）擔任大客車司機，係從事駕駛
    業務之人。其於民國97年3月20日上午9時44分許，駕駛統聯
    公司車牌號碼738-FA號之營業大客車，沿臺中市○○○路之
    慢車道內側車道由西向東方向行駛，而當時該路段同時有丁○○騎乘車牌號碼MT2-332 號之重型機車，及甲○○駕駛車
    牌號碼769-NL號之營業小客車（即計程車），以甲○○駕駛
    計程車在前、丁○○騎乘機車在後之狀態，同向行駛於丙○○所駕駛之營業大客車前方。同日上午9 時45分許，丙○○
    駕駛該營業大客車途經中港路與大墩路口交岔路口前時，因
    見前方甲○○駕駛之計程車及丁○○騎乘之機車行駛於前，
    而左前方有一槽化線區域，丙○○乃自丁○○之左側超越丁○○之機車略偏向左而將車身部分行駛於槽化線區域上，待
    丙○○往前行至近臺中港路與大墩路路口時，因見前方有一
    不詳車牌之藍色自小客車欲左轉臺中港路而停於該槽化線區
    域前方之十字路口，丙○○為避開該輛自用小客車及為便於
    通過路口後回慢車道內側行駛，明知其所駕駛之營業大客車
    甫超越丁○○之機車，丁○○之機車應在其車側併行，本應
    注意車前狀況及兩車併行之間隔，並隨時採取必要之安全措
    施，以避免車禍發生，而依當時情形，天候晴、光線日間自
    然光線、柏油路面乾燥、無缺陷亦無障礙物、視距良好，並
    無不能注意之情事，竟疏未注意，貿然將大客車車身往右側
    回正，適行駛在其車旁之丁○○因見在其前方之甲○○駕駛
    計程車欲右轉大墩路口，亦疏未注意車前狀況並採取必要之
    安全措施，復疏未注意與左側丙○○駕駛之統聯大客車保持
    安全間隔，即貿然向左偏行，致丁○○之機車左把手處與丙○○偏右行駛之營業大客車右前側處發生碰撞，丁○○因而
    人車倒地，左腳旋遭丙○○所駕駛續向右偏行之大客車右後
    車輪輾過，因而受有左足及左足踝趾開放性骨折併大面積皮
    膚缺損之傷害，於當日送醫急救後，接受左膝下截肢手術，
    致其受有左下肢機能毀敗之重傷害。黃祐銘於肇事後留在現
    場，並於偵查犯罪職權之公務員發覺肇事者前，主動向據報
    前來處理之臺中市警察局第六分局交通分隊員警坦承肇事而
    自願接受裁判。
二、案經丁○○訴由臺中市警察局第六分局報請臺灣臺中地方法
    院檢察署檢察官偵查起訴。
    理  由
壹、被告丙○○部分：
一、證據能力部分：
  (一)按公務員職務上製作之紀錄文書及證明文書，除顯有不可信
    之情況外，得為證據，刑事訴訟法第159條之4第1 款定有明
    文。查卷附道路交通事故現場圖、調查報告表(一)(二)、臺中市
    ○○○道路交通事故初步分析研判表、肇事人自首情形紀錄
    表、職務報告書等，係公務員於審判外，本於其知覺、記憶
    及參與現場處理後，所製作之文書，其中有關本案車禍現場
    之相關車輛位置、撞擊部位、受傷程度、現場道路標線等記
    載，更係員警本於職務、依據現場實況所作成之紀錄文書，
    因其負有據實填載之義務，復無利害關係，核無顯不可信之
    情形，且現場歷經相當時日，難以重建，實有尊重該等紀錄
    文書之必要，揆諸前揭規定，應認上開文書均有證據能力。
  (二)按除顯有不可信之情況外，從事業務之人於業務上或通常業
    務過程所須製作之紀錄文書、證明文書，得為證據；又醫師
    執行業務時，應製作病歷，並簽名或蓋章及加註執行年、月
    、日，刑事訴訟法第159條之4第2款及醫師法第12條第1項分
    別定有明文。準此，醫師執行醫療業務時，不論患者是因病
    尋求診療，或因特殊目的而就醫，醫師於診療過程中，應依
    醫師法之規定，製作病歷，此一病歷之製作，均屬醫師於醫
    療業務過程中所須製作之紀錄文書，而且每一醫療行為均屬
    可分，因其接續之看診行為而構成醫療業務行為，其中縱有
    因訴訟目的，例如被毆傷而尋求醫師之治療，對醫師而言，
    仍屬其醫療業務行為之一部分，仍應依法製作病歷，則該病
    歷仍屬業務上所製作之紀錄文書，與通常之醫療行為所製作
    之病歷無殊，自屬刑事訴訟法第159條之4第2 款所稱從事業
    務之人於業務上所須製作之紀錄文書，而診斷證明書係依病
    歷所轉錄之證明文書，自仍屬本條項之證明文書，業經最高
    法院著有97年度台上字第666號、96年度台上字第1957 號判
    決意旨可參。是本件行政院國軍退除役官兵輔導委員會臺中
    榮民總醫院（下稱臺中榮民總醫院）診斷證明書1 紙，係依
    告訴人就診過程之病歷所轉錄，參照上開說明，自屬刑事訴
    訟法第159條之4第2 款所稱從事業務之人於業務上或通常業
    務過程所須製作之證明文書，復無具體事證顯示該診斷證明
    書存有詐偽或虛飾之情事，核無該法條所稱顯不可信之特別
    情況，自亦得為證據。
  (三)又卷附臺灣省臺中市區車輛行車事故鑑定委員會97年11月21
    日中市行字第0975403498號函所檢附之鑑定意見書，及臺灣
    省車輛行車事故覆議鑑定委員會98年1月19日覆議字第09862
    00227 號函所檢附之覆議意見，均為被告以外之人於審判外
    之書面陳述，核屬傳聞證據，惟查，上開鑑定意見及覆議意
    見均係檢察官囑託機關、團體所為之鑑定，其鑑定及覆議之
    結果，由鑑定人依刑事訴訟法第206 條出具鑑定報告，乃刑
    事訴訟法第159條第1項所指之例外規定，亦有證據能力。
  (四)卷附之監視器錄影翻拍畫面，純係機器錄製而不涉及人為之
    意志判斷，與傳聞法則所欲防止證人記憶、認知、誠信之誤
    差明顯有別，核與刑事訴訟法第159條第1項之要件不符。該
    項證據既無違法取得之情形，且經原審依刑事訴訟法第 164
    條第1項之規定踐行調查證據程序，自應具有證據能力。
  (五)末按被告以外之人於審判外之言詞或書面陳述，除法律有規
    定者外，不得作為證據，刑事訴訟法第159條第1項固定有明
    文。惟按被告以外之人於審判外之陳述，雖不符前4 條之規
    定，而經當事人於審判程序同意作為證據，法院審酌該言詞
    陳述或書面陳述作成時之情況，認為適當者，亦得為證據；
    當事人、代理人或辯護人於法院調查證據時，知有第159 條
    第1 項不得為證據之情形，而未於言詞辯論終結前聲明異議
    者，視為有前項之同意，亦為同法第159條之5第1項、第2項
    所明文規定。查本件判決其餘後述引為證據資料，固屬於被
    告以外之人於審判外之言詞、書面陳述者，惟均已於本院調
    查證據序及審理期日提示並告以要旨後，檢察官、上訴人即
    被告（下稱被告）丙○○及其辯護人均知悉該等證據係被告
    以外之人於審判外之陳述，而均未於言詞辯論終結前表示異
    議，本院審酌上開證據作成時之情況，認為適當，依刑事訴
    訟法第159條之5第1項、第2項規定，均應有證據能力。
二、訊據被告丙○○固坦承其受僱於統聯公司擔任大客車司機，
    為從事駕駛業務之人，而於前揭時、地，其所駕駛之車牌號
    碼738-FA號之營業大客車與告訴人丁○○所騎乘之機車發生
    車禍，告訴人並因此受傷等情不諱，惟矢口否認有何業務過
    失致重傷之犯行，辯稱：伊行駛於自己之車道上，並無過失
    ，本件車禍係告訴人因未保持兩車間之安全距離，貿然往左
    偏行所致云云。
三、然查：
  (一)被告丙○○受僱於統聯公司擔任大客車司機，為從事駕駛業
    務之人，於前揭時、地，駕駛車牌號碼738-FA號之營業大客
    車，與告訴人所騎乘車牌號碼MT2-332 號之重型機車發生碰
    撞，告訴人因而受有左下肢機能毀敗之重傷害乙節，業經告
    訴人丁○○指訴甚詳，並有道路交通事故現場圖、調查報告
    表(一)(二)、肇事現場照片、臺中榮民總醫院診斷證明書各1 份
    在卷可資佐證，且被告丙○○就上情亦不爭執，自堪信為真
    正。
  (二)本件車禍發生時，被告丙○○所駕駛之大客車與告訴人丁○○騎乘之機車均係沿臺中市○○○路之慢車道由西往東同向
    行駛，而經原審當庭勘驗被告丙○○所駕駛之統聯大客車上
    裝設之監視器錄影光碟結果：兩車碰撞之時點為97年3 月20
    日上午9時45分11、12秒，而在碰撞之前，即同日上午9時45
    分6 秒時，告訴人之機車已出現於被告丙○○所駕駛營業大
    客車之正前方右側，並持續於其右前方行駛，直至同日上午
    9時45分9秒，告訴人之機車方由營業大客車之右前方移至右
    側併行，且被告丙○○駕駛之營業大客車，於同日上午9 時
    45分8秒時，先向左偏行至槽化線區域，再於同日上午9時45
    分11秒時復往右偏行，於12-18 秒間，並持續向右偏行，業
    經原審勘驗明確，製有勘驗筆錄在卷可稽（原審卷第57頁以
    下）。而被告丙○○於原審99年2 月26日審理時亦自承：「
    （肇事前是否注意告訴人之機車行駛於你車子的右前方？）
    我應該有看到，所以我在開到路口時有先向左偏到槽化線部
    分，因當時有計程車跟告訴人的機車在我旁邊，後來因看到
    我左前方有一輛違規右轉之藍色小客車，所以我又偏右回正
    ，當時告訴人的車子應該在我車旁‧‧‧」（原審卷第60頁
    反面），是被告丙○○於肇事前，原已知悉其正前方右側有
    告訴人之機車與之相鄰而行，故將車身向左偏進入槽化線區
    域以保持兩車間之安全距離，則於兩車同行之狀態下，數秒
    間，被告丙○○當亦能預見告訴人之機車可能在其車身右側
    ，則其向右回正時，自應注意其與鄰車兩車併行之間隔，並
    隨時採取必要之安全措施。再者，依檢察官於98年8月6日勘
    驗上開監視器錄影光碟畫面顯示，被告丙○○所稱違規左轉
    之藍色自小客車，於9時45分7秒間即已出現於該大客車左前
    方之監視器畫面內（見98年度調偵字第295 號卷第10頁之勘
    驗筆錄），而斯時被告所駕駛之大客車尚未進入該槽化線區
    ○○○○○路口尚有一段距離（原審卷第65頁擷取畫面編號
    3、4號所示），亦即，該藍色自小客車並非突然駛入，被告
    丙○○於肇事前早已知其左前方有該狀況，並有相當時間足
    以反應；又被告丙○○乃大客車之職業駕駛人，就營業大客
    車之車身龐大，向左或向右偏行所需之行車空間亦較大，如
    碰撞肇事，對其他車輛或人員之財產損害、人身傷亡均難認
    輕微，且因大客車車身龐大，與其車側緊鄰之小車恐有視覺
    死角而不易察覺等情，均難委為不知，則於此情形下，當被
    告丙○○所駕駛之營業大客車，因見左前方有車輛，而欲向
    右方偏行時，更須注意其車身右側與其他車輛之併行間隔，
    尤其其於數秒之前，告訴人之機車持續行駛於被告所駕駛之
    大客車右前方，於肇事前2 秒被告之大客車甫超越告訴人之
    機車，則其對告訴人之機車是否居於其車身右側之視覺死角
    與之併行乙節，尤應詳加注意，自當採取減速並確認與鄰車
    之安全距離，以避免兩車之碰撞，然被告丙○○竟貿然駕駛
    大客車向右持續偏行，致與亦疏未注意即貿然左偏之告訴人
    發生碰撞，告訴人人車倒地後，復遭繼續向右側偏行之大客
    車右後車輪輾過而受有傷害，則被告丙○○就本件車禍之發
    生有上開疏未注意之過失，實堪認定，尚難以被告辯稱其於
    發生擦撞之當下，未看見告訴人之機車乙節而得卸免其責。
  (三)至本案於偵查中經檢察官送臺灣省臺中市區車輛行車事故鑑
    定委員會鑑定結果，認：「一丁○○駕駛重機車未注意車
    前狀況並適採安全措施，往左變換車道時未注意與左側直行
    車保持安全間隔，為肇事原因。二丙○○駕駛營大客車無
    肇事因素。」，嗣經送臺灣省車輛行車事故覆議鑑定委員會
    覆議結果，同意上開鑑定意見，惟意見文字改為：「一丁○○駕駛重機車，未注意車前狀況並採取必要之安全措施，且
    向左偏行未注意左側直行車動態，為肇事原因。二丙○○無
    肇事因素。」，固有臺灣省臺中市區車輛行車事故鑑定委員
    會臺中市區970436案鑑定意見書（97年度偵字第10816 號卷
    第11-12頁）及臺灣省車輛行車事故覆議鑑定委員會98年1月
    19日覆議字第0986200227號函文之覆議意見（97年度偵字第
    10816號卷第24頁）各1份在卷可參。然查，依上開臺灣省臺
    中市區車輛行車事故鑑定委員會鑑定意見書「肇事分析」一
    駕駛行為欄記載：「快慢車道間設有劃分島之慢車道上同向
    行駛，黃車《指被告丙○○駕駛之大客車，下同》在左側車
    道直行，吳車《指甲○○駕駛之計程車，下同》在前方右轉
    彎，廖車《指告訴人丁○○騎乘之重機車，下同》在吳車後
    方（在黃車右後側），見廖車右轉動態遂往左偏行駛擬超越
    時黃車與廖車發生擦撞。‧‧‧」，而其佐證資料中有關被
    告丙○○與告訴人丁○○之供述為：「丁○○（970321警
    詢自述）稱：我沿臺中港路走慢車道往市區直行，我前方有
    一部計程車打方向燈靠右，我順著機車往左騎，看一部車子
    在我左後方過來，醒來時就已經在醫院了。發生危害時因我
    前方有計程車打方向燈要右轉，我車子往左側直走，黃車在
    我左邊，之後我就不知道了。我車速不清楚幾公里。又（97
    0722警訊）稱：‧‧‧快接近大墩路時，吳車在我左前方臨
    時打方向燈就直接右轉大墩路，吳車一右轉我看左後方沒車
    ，我就順著吳車左方直行，後來我就不知道了。黃車行向我
    不清楚，當時路況良好，臺中港路往市區是綠燈。又（9710
    08在本會說明）稱：我在計程車右後方，計程車打方向燈右
    轉，我順勢左偏之後就發生碰撞，之後即不醒人事。丙○○（970320警詢自述）稱：我由中港轉運站出發，要開往北
    屯舊社，沿臺中港路走慢車道直行沿路上下乘客到北屯區舊
    社總站。我沿臺中港路慢車道內側車道直行，到達臺中港路
    與大墩路口時，突然聽到右側碰撞聲音，我看後照鏡趕緊煞
    車，看到機車與機車騎士倒在地上‧‧‧。當時我視線在正
    前方，聽到右後輪碰撞聲才知道。尚未發生碰撞之前未看見
    廖車，廖車由我右側來離我多遠我不清楚，聽到碰撞聲音我
    馬上踩煞車。我當時車速35-40 公里。我車右前輪後電池蓋
    有一個凹痕，第一次碰撞是那個部位我不清楚。又（971022
    在本會說明）稱：直行，跟在吳車後面，接近大墩路時，吳
    車跨雙白線要右轉，當時我眼睛注視前方，突然聽到"碰"一
    聲發現與機車碰撞，我即急剎車停下，有提供車上監視光碟
    。」，由是觀之，上開鑑定意見，僅側重於車禍發生當下被
    告丙○○與告訴人之相對位置，明顯忽略上開車禍發生前數
    秒，被告丙○○駕駛之大客車甫超越告訴人之機車，及被告
    丙○○原見告訴人騎乘之機車於前，故偏左駛向槽化線區域
    ，數秒後，復又偏右回正行駛之經過情形，此上開鑑定意見
    中所載被告丙○○稱：「尚未發生碰撞之前未看見廖車」，
    亦與被告丙○○於原審審理時供承：伊於肇事前，已看到告
    訴人之機車行駛於其所駕駛之營業大客車右前方等語，及原
    審上開勘驗被告丙○○所駕駛之統聯大客車上裝設之監視器
    錄影光碟結果，在2車碰撞之前，於同日上午9時45分6 秒時
    ，告訴人之機車已出現於被告丙○○所駕駛營業大客車之正
    前方右側，並持續於其右前方行駛，直至同日上午9時45分9
    秒，告訴人之機車方由營業大客車之右前方移至被告所駕駛
    之大客車右側併行之情不符，準此，該鑑定意見顯未詳予考
    量本件車禍發生之全盤經過，則就被告丙○○之肇事責任認
    定部分，非無瑕疵，為本院所不採，自無從因此為有利被告
    丙○○之認定。
  (四)另鑑定人即臺灣省車輛行車事故覆議委員會委員林哲夫於本
    院99年6 月29日審理時稱：「（是否參與覆議鑑定委員會覆
    議字第971829號行車事故鑑定乙案？當時係如何通過決議？
    有無委員有異議？）我有參與這個案子，這個案子有行車監
    視器光碟我們也看過，很清楚，沒有人有其他的意見。（所
    以你們當初鑑定意見書也是看過光碟才作成那樣的覆議？）
    是的，我們是看過統聯公司的行車紀錄光碟4 片後才作成決
    議。‧‧‧（請問委員是否仍記得當初光碟的內容？）記得
    。‧‧‧我所看到的光碟不是丙○○在超車，而是機車在超
    車。‧‧‧（台中區鑑定意見書引用被告丙○○於警詢時稱
    ：『尚未發生碰撞之前未看見車』，而被告丙○○於台中地
    院審理時稱於肇事前，已看到告訴人之機車行駛於其所駕駛
    之營業大客車右前方，有所不符，就此是否影響鑑定意見？
    ）如果沒有光碟片會影響到，但是筆錄有時候因為時間經過
    或是還有個人認知會有差異，但是光碟是確實的紀錄，由光
    碟看到的是機車從後面來超車，統聯的司機沒有辦法同時注
    意前後左右，大部分是注意到前方的一個相當的角度。警方
    及檢方的筆錄是作為一個鑑定的參考，但以本案而言，當然
    是以光碟片為主。（你剛剛說告訴人機車沿路都在超車？）
    不是，在光碟片能夠顯示到的地方，機車的速度比統聯客車
    還要快，等於是要超統聯，但是之前的幾秒鐘在光碟片中我
    們沒有辦法看到。（該機車是在超它右側的車還是左側的車
    ？）應該是說機車從小客車還有統聯大客車中間超車。（你
    剛剛說機車是要超統聯的車？）也可以這麼說。（這輛機車
    後來有沒有慢下來？）有，慢下來是受到計程車的影響。（
    統聯駕駛丙○○是否也能夠注意到機車已經慢下來了？）機
    車慢下來是受到計程車的影響，丙○○能不能看得到機車慢
    下來很難說，我是說從光碟看到機車慢下來，至於丙○○在
    開車應該沒有辦法看四面八方。（丙○○能不能看到你無法
    知道？）這是個人駕駛的習慣，他如果開車眼睛一直飄來飄
    去也許可以看得到，但是一般人很難看得到這樣。（丙○○
    是職業大客車的駕駛，他是否應該看得到？）我沒有辦法替
    丙○○回答這個問題，但我剛剛一直強調機車完全沒有超過
    統聯大客車。（請提示原審98年11月27日補充告訴理由狀告
    證六擷圖一照片，從照片中可以看出統聯司機應該可以很清
    楚看見機車？）現在從這個照片來看，車子在往前開，統聯
    在自己車道開，機車是從外面偏進來的，如果是這樣我剛剛
    所說機車從來沒有在統聯車子前面的話，從照片來看是我記
    錯。（你剛剛說有關本案肇事車輛在監視光碟中的相關行駛
    動向、細節，你都記得是不是真的？）出事那一剎那的時間
    點我是記得的。（既然這樣你如何肯定被告丙○○沒有過失
    ？）我所記得的部分，統聯的大客車在發生前的數秒鐘機車
    從它的後方上來，前面剛好有一部計程車要轉彎，機車已經
    到計程車後方。計程車右轉的時候機車想要從它的左後方繞
    過去，而統聯的大客車在機車旁邊，這時候機車的速度比統
    聯還快，機車是從統聯大客車後輪之前開始往前面騎，這個
    時候機車的速度是比較快的。（後來機車的速度是否有慢下
    來？）後來機車過不去了，機車的反應狀況就是向左邊偏，
    有慢下來。（本案肇事那一剎那更之前，是否有另外一輛小
    客車已經亮右轉的燈號？）我沒有注意到。」等語（本院卷
    第49-51 頁），可知臺灣省車輛行車事故覆議鑑定委員會委
    員鑑定本件車禍責任歸屬時，曾觀看過被告丙○○所駕駛大
    客車上之行車紀錄光碟，然覆議委員似乎僅觀注於告訴人丁○○所騎乘機車是否在超車，對於被告丙○○駕駛之大客車
    於車禍發生前有無偏左或偏右行駛，並未在意；再者，被告
    丙○○於車禍發生前能否察覺告訴人丁○○機車之存在，此
    乃個人主觀之問題，並無法由光碟上看出，況依前所述，被
    告丙○○已自承車禍發生時伊已看到告訴人丁○○之機車，
    則鑑定人林哲夫以一般人駕駛習慣而推斷被告丙○○無法察
    覺告訴人機車之存在，亦嫌速斷，則鑑定人林哲夫所述，實
    難採信有利於被告之認定。
  (五)按汽車行駛時，駕駛人應注意車前狀況及兩車併行之間隔，
    並隨時採取必要之安全措施，道路交通安全規則第94條第 3
    項定有明文。又上開規定係一般駕駛人所應注意並確實遵守
    之事項，被告丙○○領有職業大客車駕駛執照，此觀諸道路
    交通事故詰查報告表(二)即明，對此自應知之甚詳，再者，依
    車禍發生當時天候晴、日間自然光線、柏油路面乾燥無缺陷
    、亦障礙物、視距良好，亦有道路交通事故調查報告表(一) 1
    紙在卷可憑，且依被告丙○○之智識、能力，並無不能注意
    之情事，詎被告丙○○竟疏未注意前開規定，未採取必要之
    安全措施，致所駕駛大客車與告訴人丁○○騎乘之機車發生
    碰撞，其駕駛行為有過失至為明確。至告訴人丁○○亦疏未
    注意注意車前狀況並採取必要之安全措施，且向左偏行未注
    意左側直行車動態，對於本件車禍之發生與有過失，有前揭
    鑑定意見書及覆議意見函文在卷可稽，惟被告丙○○既有上
    開疏失，則告訴人丁○○之疏失僅能援為被告丙○○量刑之
    參考，不能免除被告丙○○過失傷害刑責。
  (六)按毀敗或嚴重減損一肢以上之機能者，為重傷害，刑法第10
    條第4項第4款定有明文。查告訴人丁○○因本件車禍，遭被
    告駕駛之大客車右後車輪輾過，因此受有左足及左足踝趾開
    放性骨折併大面積皮膚缺損之傷害，於當日送醫急救後，接
    受左膝下截肢手術，有臺中榮民總醫院97年3 月21日診斷證
    明書1 份（警詢卷第27頁）在卷可資，顯見告訴人丁○○所
    受傷害已達刑法第10條第4 項「毀敗或嚴重減損一肢以上的
    機能」之重傷害程度。告訴人丁○○所受之重傷害結果，既
    係由被告丙○○之前開過失行為所致，則兩者間自具有相當
    因果關係。
  (七)綜上所述，被告丙○○所辯其無過失等語，顯屬事後卸責之
    詞，委無可取。本件事證明確，被告丙○○過失致重傷之犯
    行堪以認定，應依法論科。
四、按刑法所謂之業務，係指以反覆同種類行為為目的之社會活
    動而言（最高法院69年台上字第4047號判例意旨參照）。被
    告丙○○受僱於統聯公司擔任司機，平日以駕駛大客車為業
    ，為從事駕駛業務之人乙節，業據其供承在卷，其於從事駕
    駛業務時，因過失肇事致告訴人受重傷，核其所為，係犯刑
    法第284條第2項後段之業務過失致重傷罪。被告丙○○於上
    開犯行未被有偵查犯罪職權之機關或公務員知悉前，即對前
    往現場處理之員警承認其為肇事人，有臺中市○○○道路交
    通事故肇事人自首情形紀錄表1 份足資為憑，合於自首減刑
    之規定，爰依刑法第62條前段規定減輕其刑。
五、原審認被告丙○○所為上開犯行罪證明確，因而適用刑法第
    284條第2項後段、第62條前段、第41條第1 項前段，刑法施
    行法第1條之1第1項、第2項前段等規定，並審酌被告丙○○
    前無犯罪紀錄，素行尚可，有臺灣高等法院被告前案紀錄表
    1 份在卷可佐，雖其於犯後否認犯行，亦未與告訴人達成和
    解，然本件告訴人騎乘重型機車，未注意車前狀況且向左偏
    行未注意左側直行車動態乃本件車禍肇事主因，尚難過度苛
    責於被告丙○○等一切情狀，量處有期徒刑4 月，並諭知如
    易科罰金以新臺幣1千元折算1日。經核原判決認事用法，均
    無不合，量刑亦屬允當。被告丙○○上訴意旨否認犯罪，空
    言指摘原判決不當，並無可取，為無理由，應予駁回。
貳、被告甲○○部分：
一、公訴意旨略以：被告甲○○以駕駛計程車為業，係從事駕駛
    業務之人。於97年3月20日上午9時44分許，駕駛車牌號碼73
    6-NL號之營業小客車（即計程車），由西向東行駛於臺中市
    ○○○路之慢車道內側車道，適有告訴人丁○○騎乘車牌號
    碼MT2-332 號之重型機車，同向行駛於被告甲○○所駕駛之
    計程車後方，被告甲○○本應注意行駛於慢車道內側車道時
    ，不得隨意跨越慢車道之雙白線而變換車道，而依當時情形
    ，天候晴、光線日間自然光線、路面鋪裝柏油、乾燥、無缺
    陷且無障礙物、視距良好，並無不能注意之情事，被告甲○○竟疏未注意，貿然自慢車道內側車道違規跨越慢車道之雙
    白實線而變換至慢車道外側車道，再右轉至大墩路，造成行
    駛於其車輛後方、為閃避其違規變換車道之告訴人，因而靠
    左行駛，而與被告丙○○所駕駛之車牌號碼738-FA號營業大
    客車發生碰撞，致告訴人因而人車倒地，左腳亦遭被告丙○○所駕駛之營業大客車右後車輪輾過，因此受有左下肢開放
    性傷口、疼痛、變形之傷害，並於當日送醫急救後，接受左
    膝下截肢手術，致其受有左下肢機能毀敗之重傷害，因認被
    告甲○○涉犯刑法第284條第2項後段之業務過失致重傷罪嫌
    。
二、按犯罪事實應依證據認定之，無證據不得認定其犯罪事實；
    又不能證明被告犯罪者，應諭知無罪之判決，刑事訴訟法第
    154條第2項、第301條第1項分別定有明文。復按刑事訴訟法
    上所謂認定犯罪事實之證據，係指足以認定被告確有犯罪行
    為之積極證據而言，如未能發現相當證據或證據不足以證明
    ，自不能以推測或擬制之方法，以為裁判基礎（最高法院29
    年上字第3105號及40年台上字第86號分別著有判例可資參照
    ）。又認定不利於被告之事實，須依積極證據，茍積極證據
    不足為不利被告之認定時，即應為有利於被告之認定，更不
    必有何有利之證據；另認定犯罪事實所憑之證據，雖不以直
    接證據為限，間接證據亦包括在內；然而無論為直接證據或
    間接證據，其為訴訟上之證明，須於通常一般人均不致有所
    懷疑，而得以確信其為真實之程度者，始得據為有罪之認定
    ，倘其證明尚未達到此一程度，而有合理性懷疑之存在時，
    事實審法院復已就其心證上理由予以闡述，敘明其如何無從
    為有罪之確信，因而為無罪之判決者，亦不得遽以自己片面
    之觀點，遽指其為違法（最高法院30年上字第816 號及76年
    台上字第4986號亦分別著有判例足資參照）。次按刑法上之
    過失犯，以行為人對於結果之發生應注意並能注意而不注意
    為成立要件（最高法院26年上字第1754號判例參照），亦即
    行為人須有防止結果發生之注意義務，且客觀上無不能注意
    之情事，竟疏未注意，違反其注意義務，始能令其就該有預
    見可能性之結果負過失犯罪責。
三、本件公訴人認被告甲○○涉犯業務過失致重傷罪嫌，無非係
    以：告訴人丁○○之指述、臺中榮民總醫院診斷證明書及道
    路交通事故現場圖、調查報告表(一)(二)、交通事故談話紀錄表
    、現場照片、監視器錄影光碟等為憑，固非無據。惟訊據被
    告甲○○堅決否認有何公訴人所指之業務過失致重傷犯行，
    辯稱：伊在右轉大墩路前，已事先打方向燈示警，然因後方
    來車不斷，故伊於確認右後方來車，認為安全後，始往慢車
    道外側車道行駛並右轉，並無貿然跨越雙白實線之情形等語
    。
四、證據能力部分：
    按被告以外之人於審判外之陳述，雖不符刑事訴訟法第 159
    條之1至第159條之4等前4條之規定，而經當事人於審判程序
    同意作為證據，法院審酌該言詞陳述或書面陳述作成時之情
    況，認為適當者，亦得為證據。當事人、代理人或辯護人於
    法院調查證據時，知有第159條第1項不得為證據之情形，而
    未於言詞辯論終結前聲明異議者，視為有前項之同意，刑事
    訴訟法第159條之5定有明文。立法意旨在於傳聞證據未經當
    事人之反對詰問予以核實，原則上先予排除。惟若當事人已
    放棄反對詰問權，於審判程序中表明同意該等傳聞證據可作
    為證據；或於言詞辯論終結前未聲明異議，基於尊重當事人
    對傳聞證據之處分權，及證據資料愈豐富，愈有助於真實發
    見之理念，且強化言詞辯論主義，使訴訟程序得以順暢進行
    ，上開傳聞證據亦均具有證據能力。查，本案下列所援引之
    全部卷證資料，檢察官及被告甲○○於本案辯論終結前均不
    爭執其證據能力，本院審酌各該證據作成時之情況，並無不
    法取得之情形，認亦適合作為本案之證據，揆諸上開說明，
    各該證據均有證據能力。
五、經查：
  (一)經原審勘驗被告丙○○所駕駛車牌號碼738-FA號營業大客車
    車身監視器錄影光碟結果，被告甲○○所駕駛車號736-NL號
    營業小客車之車尾右轉方向燈係於97年3月20日上午9時45分
    5 秒時亮起，有勘驗筆錄在卷可稽（見原審卷第57頁反面）
    ；而經原審擷取該畫面函請臺中市警察局第六分局交通分隊
    員警至現場實地測量結果，該車方向燈亮起時所在位置，與
    交岔路口之距離為69公尺，有臺中市警察局第六分局98年12
    月8 日中分六警偵字第0980041416號函檢附之員警職務報告
    書附卷可稽（見原審卷第28-29 頁）。按道路交通安全規則
    第102條第1項第4 款規定：「右轉彎時，應距交岔路口30公
    尺前顯示方向燈或手勢，換入外側車道、右轉車道或慢車道
    ，駛至路口後再行右轉。但由慢車道右轉彎時應於距交岔路
    口30至60公尺處，換入慢車道。」，本件被告甲○○既已於
    距離交岔路口69公尺處，即已顯示右轉燈，自未違反前揭規
    定。再觀諸上開監視器錄影光碟翻拍照片，被告甲○○於距
    離路口69公尺處即已顯示右轉燈，而斯時其所駕駛之計程車
    尚未行駛至路口雙白實線處，且其右方有機車與之併行。則
    被告甲○○所稱：伊於右轉前已事先打方向燈示警，但因右
    方有來車，伊待確認安全後，方為右轉等語，堪認屬實，應
    為可採。亦即，被告甲○○為右轉大墩路，於進入雙白實線
    區域前，已依規定顯示方向燈並靠右行駛，乃因右方尚有機
    車併行而無法即刻變換至慢車道外側車道，依此，尚難認其
    係「無故」「貿然」跨越車道行駛。
  (二)次查，本案告訴人丁○○於偵查中固指稱被告甲○○係快到
    路口時一下子打方向燈並右轉，致伊反應不及始向左偏云云
    。然其所指述情節，與上開被告甲○○係於距路口69公尺前
    即已顯示方向燈乙節，已有未合。況查，告訴人丁○○所騎
    乘之機車與丙○○駕駛之大客車發生碰撞前，原行駛於被告
    甲○○駕駛之計程車後方，於97年3月20日上午9時45分10秒
    時，方自被告甲○○所駕駛之計程車右後方向左跨越雙白實
    線至其車輛之左後方，而被告甲○○前於同日上午9時45 分
    5 秒時，即已顯示右轉方向燈等情，業經原審勘驗上開監視
    器錄影光碟甚明，有原審製作之勘驗筆錄1 份在卷可參（見
    原審卷第57頁反面）。而同日上午9時45分5、6 秒許，被告
    甲○○之計程車右後方向燈亮起時，告訴人丁○○乃在被告
    甲○○之計程車後數個車身之遙，有原審擷取錄影畫面編號
    1、2號可稽（見原審卷第64頁），而經原審提示該擷取畫面
    予告訴人丁○○後，告訴人丁○○亦陳稱：其前係依照伊之
    印象回答，對照片沒有意見等語，足認告訴人丁○○上揭指
    訴，純係其個人片面之詞，且有重大瑕疵，自難因此遽入被
    告甲○○過失罪責。綜上以觀，本案告訴人丁○○於系爭車
    禍發生前，顯有充足之時間及距離認知前方由被告甲○○所
    駕駛之計程車行將右轉，自當注意其車前狀況並隨時採取必
    要之安全措施，惟其仍貿然往左方超車閃避因而發生本件車
    禍，自無從歸責於行駛其前方，已依規定顯示右轉燈並待右
    方已無來車後，方靠右行駛進而右轉之被告甲○○，難認被
    告甲○○有何違反注意義務之過失可言。
  (三)況本案經臺灣省臺中市區車輛行車事故鑑定委員會及臺灣省
    車輛行車事故覆議鑑定委員會依檢察官偵查中函送之資料鑑
    定結果，已得檢視被告甲○○之行車動線，均認「被告甲○○並無肇事因素」，此有上開卷附之鑑定意見書及覆議意見
    可資佐證。檢察官起訴書雖以上開鑑定意見，並未就丙○○
    所駕駛營業大客車車身上裝設之監視器錄影畫面內容進行檢
    視，認上開鑑定竟見不可採云云。然查本案檢察官於偵查中
    係將監視器錄影光碟一併檢卷送上開鑑定單位鑑定，有檢察
    官囑託鑑定之函文在卷可參，且上開臺灣省臺中市區車輛行
    車事故鑑定委員會鑑定意見書內之佐證資料中已明確記載所
    依據之資料包含監視器畫面無訛。於判斷路權歸屬時，亦再
    次提及「依據黃車車裝錄影畫面顯示‧‧‧」等語，則檢察
    官認上開鑑定意見漏未檢視監視錄影畫面內容云云，容有誤
    會，其因此認上開鑑定意見就被告甲○○部分不可採，難認
    有據。
  (四)綜上論述，公訴人提之證據，尚未達通常一般人均不致有所
    懷疑，而得確信其為真實之程度，而仍有合理之懷疑存在，
    尚無從使本院得被告甲○○有罪之確信，而本院復查無其他
    積極證據足認被告甲○○確有公訴人所指上開犯行，揆諸前
    開法條及判例意旨，被告甲○○之犯罪即屬不能證明。
六、原審因而以不能證明被告甲○○犯業務過失致重傷罪，而為
    被告甲○○無罪之諭知，核無違誤。檢察官上訴意旨，猶執
    前詞，指摘原判決不當，為無理由，應予駁回。
據上論結，應依刑事訴訟法第368條，判決如主文。
本案經檢察官乙○○到庭執行職務。
中    華    民    國    99    年     7    月    22    日
            刑事第五庭  審判長法  官  趙  春  碧
                              法  官  賴  恭  利
                              法  官  何  秀  燕
以上正本證明與原本無異。
不得上訴。
                              書記官  郭  振  祥
中    華    民    國    99    年     7    月    22    日

司法院資訊處製作；財團法人民間司法改革基金會備份。
